【裁判字號】    94,訴,1302
【裁判日期】    950829
【裁判案由】    分割共有物
【裁判全文】
臺灣板橋地方法院民事判決              94年度訴字第1302號
原      告  壬○○
訴訟代理人  許俊仁律師
複代 理 人  江燕偉律師
            陳麗真律師
被      告  辛○○
            庚○○
            甲○○
            戊○○○
            丙○○
            乙○○
            競國實業股份有限公司
上一人之法定代理人
            丁○○
上一人之訴訟代理人
            己○○
上列當事人間請求分割共有物事件，於中華民國95年8 月15日言
詞辯論終結，本院判決如下：
    主          文
兩造共有之坐落臺北縣樹林市○○段第二七三地號土地准予分割
。其中如附圖所示如附圖所示Ａ部分面積玖拾點肆貳平方公尺分
與被告甲○○所有；如附圖所示Ｂ部分面積捌拾柒點肆零平方公
尺分與被告丙○○、乙○○二人共有，其分割後之共有比例為各
二分之一；如附圖所示Ｃ部分面積捌拾伍點肆零平方公尺分與被
告戊○○○所有；如附圖所示Ｄ部分面積捌拾柒點肆零平方公尺
分與被告庚○○所有；如附圖所示Ｅ部分面積玖拾貳點肆參平方
公尺分與被告辛○○所有；如附圖所示Ｆ部分面積壹佰零玖點伍
壹平方公尺分與被告競國實業股份有限公司所有；如附圖所示Ｇ
部分面積伍佰玖拾柒點柒陸平方公尺分與原告壬○○所有。
訴訟費用由被告辛○○、庚○○、甲○○、戊○○○、競國實業
股份有限公司各負擔十分之一，被告丙○○、乙○○連帶負擔十
分之一，餘由原告負擔。
    事 實 及 理 由
壹、程序方面：
一、被告辛○○、庚○○、戊○○○、競國實業股份有限公司、
    丙○○、乙○○等人經合法通知，均未於最後言詞辯論期日
    到場，核無民事訴訟法第386 條各款所列情形，此部分爰依
    原告之聲請，由其一造辯論而為判決。
二、另被告辛○○、庚○○、甲○○、戊○○○、丙○○、乙○○另對原告於本件訴訟程序中提起反訴，關於反訴部分另以
    裁定駁回之，併此敘明。
貳、當事人之主張：
一、原告方面：
    聲明：
    兩造共有坐落台北縣樹林市○○段273 地號土地准予分割。
    分割方法如台北縣樹林地政事務所土地複丈成果圖所示，Ａ
    部分面積90.42 平方公尺歸被告甲○○所有；Ｂ部份面積87
    .40 平方公尺歸丙○○、乙○○共有；Ｃ部分面積85.40 平
    方公尺歸戊○○○所有；Ｄ部分面積87.40 平方公尺歸庚○○所有；Ｅ部分面積92.43 平方公尺歸辛○○所有；Ｆ部分
    面積109.51平方公尺歸競國實業股份有限公司所有；其餘空
    白部分面積597.76平方公尺歸壬○○所有。（反訴部分則聲
    明請求駁回反訴原告之反訴）。
    其陳述及所提出之證據如下：
(一)按「各共有人得隨時請求分割共有物」，民法第823條第1項
    前段定有明文。原告與被告等共有坐落於台北縣樹林市○○
    段273 地號土地乙筆，面積為1150.32 平方公尺，原告壬○○之權利範圍為1145分之595 ，被告辛○○之權利範圍為11
    45分之92，庚○○權利範圍為1145分之87，甲○○權利範圍
    為1145分之90，戊○○○部分權利範圍為1145分之85；競國
    實業股份有限公司權利範圍為1145分之109 ；丙○○權利範
    圍為2290之87；乙○○權利範圍為2290分之87，均有登記謄
    本可稽（詳原證一），因彼此並無不能分割之約定，且業經
    調解分割不成立，有調解不成立證明書可稽（詳原證二），
    故請求准予裁判分割。
(二)又共有人前就土地分割前之使用，被告辛○○、庚○○、甲○○、戊○○○、競國實業股份有限公司、丙○○及乙○○
    等於共有土地已建有建物使用，故依土地使用之現狀，請求
    分割如後附台北縣樹林地政事務所土地複丈成果圖（詳原證
    三）所示之位置及面積，以減少損害，俾符全體共有人之利
    益。
(三)反訴原告反訴請求排水溝回復原狀，不得封閉阻塞即有道路
    及防火巷等，顯與本訴之標的及防禦方法不相牽連，應予駁
    回。
(四)關於巷道部分，原告願繼續供巷道使用。
(五)證據：提出土地登記謄本、臺灣板橋地方法院板橋簡易庭94
    年7 月28日94年度板調字第80號調解不成立證明書、照片等
    影本為證據。
二、被告辛○○、庚○○、甲○○、戊○○○、丙○○、乙○○
    方面：被告辛○○、庚○○、戊○○○、丙○○、乙○○等
    經合法通知未於最後言詞辯論期日到場，據其前到場及所提
    之準備書狀所為及被告甲○○到場所為之聲明及陳述略以：
    聲明：請求駁回原告之訴。
    其陳述及所提出之證據如下：
(一)原告應將備告等住所後方防火巷之排水溝回復原狀，不得以
    其所有權或其他理由，封閉或阻塞被告等住所前方之既有道
    路及後方之防火巷，如原告不能承諾上開訴求，請求駁回原
    告之訴。
(二)原告與被告等間之土地買賣，原告原應將土地辦理過戶予被
    告等，但其辦理共同持有，被告要求權利移轉明確，避免又
    發生二次付款。原告於94年初突自行派人將被告等住所後方
    防火巷之排水溝填塞，請法院命原告將排水溝回復原狀。
(三)依照原告主張之分割方式，被告等所有之土地變成袋地，原
    告前曾要求被告等買下門前土地，惟該土地乃既成道路，供
    公眾通行已數十年，無另需付款買下大門前供通行道路之理
    。且依法道路不得任意開挖建築，既有道路不得任意阻塞、
    破壞、圍堵，被告唯恐原告將被告住所後方防火巷或道路圍
    堵，故請求如要分割，應將前述列為條件，如原告不能履行
    ，則請求駁回原告之訴。
(四)證據：提出83年4 月23日切結書、82年10月18日不動產買賣
    契約書、照片等影本為證據。
三、被告競國實業股份有限公司方面：被告競國實業股份有限公
    司經合法通知未於最後言詞辯論期日到場，據其前到場及所
    提之準備書狀所為之聲明及陳述略以：道路部分是多少應標
    示清楚，並註明為道路使用等語。
參、本院依聲請囑託臺北縣樹林地政事務所測量，並製作土地分
    割方案圖。
肆、得心證之理由：
一、原告主張坐落臺北縣樹林市○○段第273 地號土地，為兩造
    等所共有，其中原告權利範圍為應有部分1145分之595 ，被
    告辛○○應有部分1145分之92，被告庚○○應有部分1145分
    之87，被告甲○○應有部分1145分之90、被告戊○○○應有
    部分1145分之85、被告競國實業股份有限公司應有部分1145
    分之109 ，被告丙○○應有部分2290分之87、被告乙○○22
    90分之87，目前被告等有建物在前揭土地上等事實，為兩造
    所不爭執之事實，並有原告提出之土地登記謄本在卷可參（
    見本院卷第8 頁以下），且經本院至現場履勘屬實，有本院
    94年12月7 日勘驗筆錄在卷可參（見本院卷第69頁），則原
    告上開主張自堪信為真實。
二、按「各共有人得隨時請求分割共有物。但因物之使用目的不
    能分割，或契約訂有不分割之期限者，不在此限。」，又按
    「共有物之分割，依共有人協議之方法行之。」、「分割之
    方法，不能協議決定者，法院得因任何共有人之聲請，命為
    左列之分配：一、以原物分配於各共有人。二、變賣共有物
    ，以價金分配於各共有人。」，民法第823條第1項、第824
    條第1項、第2項分別定有明文。本件原告主張兩造間並無不
    分割之契約，且前述土地又非不能分割者，自得請求分割前
    述共有之土地等語，被告辛○○、庚○○、甲○○、戊○○○、丙○○、乙○○等雖抗辯稱原告將其在前揭土地上所有
    之房屋後方防火巷之排水溝損壞，致使其家庭汙水無法排出
    ，且房屋前之通行道路恐遭原告堵塞等語，然此等情節並非
    使前述土地不能分割之原因，共有人間又無不能分割之契約
    ，且又不能達成分割之協議，並提出臺灣板橋地方法院板橋
    簡易庭調解不成立證明書影本為證據（見本院卷第10頁），
    ，自堪信原告此部分主張為真實，故原告請求裁判分割前述
    共有土地，應認為有理由，而應予准許。
三、按「共有人因共有物分割之方法不能協議決定，而提起請求
    分割共有物之訴，應由法院依民法第八百二十四條命為適當
    之分配，不受任何共有人主張之拘束，即不得以原告所主張
    分割方法之不當，遽為駁回分割共有物之訴之判決。」，此
    有最高法院49年台上字第2569號判例可參；又按「分割共有
    物，以消滅共有關係為目的。法院裁判分割共有土地時，除
    因該土地內部分土地之使用目的不能分割（如為道路）或部
    分共有人仍願維持其共有關係，應就該部分土地不予分割或
    准該部分共有人成立新共有關係外，應將土地分配於各共有
    人單獨所有。」，亦有最高法院69年台上字第1831號判例可
    資參考。經查，系爭兩造共有之前揭土地上，其中被告競國
    實業股份有限公司將部分土地以圍牆分隔，而與其自有之土
    地相連使用，另其餘被告則有房屋坐落其上，而原告則無任
    何工作物或建築改良物坐落使用系爭土地，故本院認為以目
    前之土地使用狀況，應以各共有人實際使用之範圍，並依各
    共有人之權利比例可分得之土地面積，予以分割並分配予各
    共有人，最符合系爭土地共有人全體之利益，而被告競國實
    業股份有限公司現在所使用之土地部分因與其餘被告使用部
    分乃相隔有現經編為臺北縣樹林市○○街36巷巷道，故可以
    單獨依據其目前使用狀態及權利比例可分得之土地面積分割
    ，另被告辛○○、庚○○、甲○○、戊○○○、丙○○、乙○○等人所有或共有之房屋，因係連棟式房屋建築，故其分
    割界線之設定以兩側最外側邊間以房屋外緣、房屋中間使用
    共同牆壁者以牆壁中心為準，至於房屋前後界線部分，則以
    前方至房屋滴水線即實際使用土地界線，後方之界線則以各
    房屋所有權人所擁有之土地權利比例所得分得之土地面積為
    界線（參照地籍測量實施規則第273 條規定），餘留之空地
    部分，原告亦同意將空餘土地分予在該土地上並無任何建物
    或工作物之原告，並以上述原則劃分作為分割之界線，並經
    本院囑託臺北縣樹林地政事務所據以製作分割方案，此有本
    院94年12月7 日勘驗筆錄可稽，（見本院卷第69、70頁），
    此一分割原則不惟符合目前各共有人實際使用狀態，且符合
    被告等擁有系爭土地之應有部分乃起因於前於民國82年間被
    告等向原告買受地方房屋，但因土地未經分割，故買受土地
    之應有部分而成為系爭土地之共有人，故依照房屋使用面積
    及位置分割，自應屬最符合使雙方間法律關係趨於單純之效
    果，至於建築剩餘而供被告等人通行使用之巷道使用之空地
    部分，則可依民法物權編關於土地相鄰關係之規定或雙方原
    有約定之使用情形解決，並不妨礙各別共有人各自取得分割
    後之土地所有權後之使用便利，故決定系爭土地之分割方案
    如下：（１）如附圖所示Ｆ部分面積109.51平方公尺，現為
    被告競國實業股份有限公司使用中，故此部分應分與被告競
    國實業股份有限公司最為適當；（２）如附圖所示Ａ部分面
    積90.42 平方公尺，現為被告甲○○所有之門牌號碼臺北縣
    樹林市○○街36巷11號房屋使用中，故此部分應分與被告甲○○最為適當；（３）如附圖所示Ｂ部分面積87.40 平方公
    尺，現為被告丙○○、乙○○二人共有之光武街36巷13號房
    屋使用中，又因此房屋乃被告丙○○、乙○○共有之房屋，
    依照前揭最高法院69年台上字第1831號判例意旨所示，因該
    部分土地之使用目的不能分割，雖被告丙○○、乙○○二人
    並未明示於分割後仍願維持其共有關係，但因該房屋尚未分
    割，故其所坐落之土地乃有因使用目的不能分割之情形存在
    ，故此部分應分與被告丙○○、乙○○二人且維持共有關係
    ，權利比例各為二分之一最為適當；（４）如附圖所示Ｃ部
    分面積85.40 平方公尺，現為被告戊○○○所有之光武街36
    巷15號房屋使用中，故此部分應分與被告戊○○○最為適當
    ；（５）如附圖所示Ｄ部分面積87.40 平方公尺，現為被告
    庚○○所有之光武街36巷17號房屋使用中，故此部分應分與
    被告庚○○最為適當；（６）如附圖所示Ｅ部分面積92.43
    平方公尺，現為被告辛○○所有之光武街36巷19號房屋使用
    中，故此部分應分與被告辛○○最為適當；（７）另如附圖
    所示Ｇ部分面積597.76平方公尺（即臺北縣樹林地政事務所
    收件文號94年11月29日71字268200號土地複丈成果圖之光武
    段第273 地號土地除編號Ａ～Ｆ部分外之空白部分，面積為
    原有第273 地號土地面積1150.32 平方公尺減去Ａ～Ｆ部分
    面積為597.76平方公尺），現在目前並無任何工作物或建築
    物使用，在前述被告辛○○、庚○○、甲○○、戊○○○、
    丙○○、乙○○等人所有或共有之房屋與被告競國實業股份
    有限公司所有之圍牆中間即現在編為樹林市○○街36巷巷道
    ，另外則為前述光武街36巷11號旁之空地與前述房屋後方空
    地，其中供巷道通行使用及房屋後方空地部分其使用之經濟
    價值低，僅前述光武街36巷11號旁之空地可能較有獨立利用
    之價值，原告陳明願分得此一部分，則該部分分與原告，亦
    屬適當。
伍、本件事證已臻明確，兩造其餘主張及攻擊防禦方法與證據，
    經本院斟酌後，與本件判決結果已不生影響，故不一一論列
    ，附此敘明。
陸、結論：原告之訴為有理由，依民事訴訟法第385條第1項前段
    、第78條、第80條之1、第85條第2項，判決如主文。
中    華    民    國    95    年    8     月    29    日
            民事第一庭  法  官  許  瑞  東
以上正本證明與原本無異
如對本判決上訴，須於判決送達後20日內向本院提出上訴狀
中    華    民    國    95    年    8     月    29    日
                        書記官  賴  玉  芬


司法院資訊處製作；財團法人民間司法改革基金會備份。
